【裁判字號】    97,訴,656
【裁判日期】    980812
【裁判案由】    偽造有價證券等
【裁判全文】
臺灣士林地方法院刑事判決
公  訴  人  臺灣士林地方法院檢察署檢察官
被      告  己○○
指定辯護人  本院公設辯護人姜惠如
上列被告因偽造有價證券等案件，經檢察官提起公訴（96年度偵
字第11669 號），本院判決如下：
    主  文
己○○犯竊盜罪，累犯，處有期徒刑捌月，減為有期徒刑肆月；
又犯偽造有價證券罪，累犯，處有期徒刑參年拾月，偽造之附表
所示支票肆紙均沒收。應執行有期徒刑肆年。偽造如附表所示支
票肆紙均沒收。
    事  實
一、己○○前於民國（下同）90年間，因公共危險案件，經本院
    以90年度交簡字第1446號刑事判決判處有期徒刑4 月確定，
    於民國91年8 月22日執行完畢。
二、詎仍不知悔改，竟基於為自己不法所有之犯意，於96年3 月
    17日中午起至同年月18日凌晨4 時內之某時，在臺北縣汐止
    市○○○路418 號1 樓丁○○經營之「一秀小吃店」工作檯
    內，竊取丁○○所有皮包1 只【內有空白支票本1 本（共24
    張，支票號碼為UC0000000 號至UC0000000 號，已於96 年3
    月30日經丁○○以遭竊為由申請掛失止付）、印鑑章1 枚、
    鑰匙、遙控器、錢包、證件等物】得手。
三、復另行起意，基於偽造有價證券並供己行使之犯意，於竊取
    前開空白支票及印鑑章得手後起至96年3 月26日前之不詳時
    間、地點，接續盜蓋丁○○印鑑章於支票發票人欄，偽填發
    票日期及金額之方式，偽造如附表編號1 至4 所示之支票，
    之後陸續於96年3 月26日，將附表編號1 所示支票交付不知
    情之庚○○○以調借如票面金額所載之款項，庚○○○復於
    96 年3月27日將附表編號1 所示支票輾轉交付予國泰人壽保
    險股份有限公司（下稱國泰人壽公司）業務員戊○○，作為
    支付保險費之用。又於96年3 月27日，持附表編號2 所示支
    票予不知情之甲○○作為清償借款債務6 萬6 千元。復於96
    年3 月28日將附表編號3 所示支票交付不知情之丙○○，調
    借現金1 萬元。再於96年4 月2 日，持附表編號4 所示支票
    向不知情之庚○○○調借現金3 萬元。
四、嗣丁○○於96年3 月19日向華南商業銀行汐止分行辦理附表
    所示4 只支票空白票據掛失並於同年月30日完成掛失手續，
    復經國泰人壽公司、甲○○、丙○○、庚○○○分別遵期提
    示上開支票遭退票後，始為警循線查悉上情。
五、案經臺北縣政府警察局汐止分局報告臺灣士林地方法院檢察
    署檢察官偵查起訴。
    理  由
一、程序方面
  (一)按證人、鑑定人依法應具結而未具結者，其證言或鑑定意見
    ，不得作為證據；被告以外之人於審判外之言詞或書面陳述
    ，除法律有規定者外，不得作為證據，刑事訴訟法第158 條
    之3 、第159 條第1 項分別定有明文。查證人乙○○、丁○○於警詢所為之證述，未經法定具結程序，亦無例外賦予證
    據能力之特別規定，是以，依前開規定，均無證據能力。
  (二)次按被告以外之人於偵查中向檢察官所為之陳述，除顯有不
    可信之情況者外，得為證據，刑事訴訟法第159 條之1 第2
    項定有明文。查證人丁○○於偵查中所為之證述業經法定具
    結程序以擔保其憑信性，所述亦屬其親身經歷之事，且無證
    據證明有受到任何強暴、脅迫或其他不正方法取供而具有顯
    不可信之情事，依前開規定，應認有證據能力。
  (三)復按被告以外之人於審判外之陳述，雖不符前4 條之規定，
    而經當事人於審判程序同意作為證據，法院審酌該言詞陳述
    或書面陳述作成時之情況，認為適當者，亦得為證據。當事
    人、代理人或辯護人於法院調查證據時，知有第159 條第1
    項不得為證據之情形，而未於言詞辯論終結前聲明異議者，
    視為有前項之同意，刑事訴訟法第159 條之5 定有明文。查
    證人庚○○○、戊○○、甲○○、丙○○於警偵訊所為之證
    述，均屬被告以外之人於審判外所為之陳述，然因檢察官、
    被告及選任辯護人於本院97年8 月6 日準備程序時當庭表示
    不爭執證據能力，復於本院98年7 月28日審理期日進行調查
    證據時同意引用為證據，而本院考量前開證人於警偵訊證述
    時均有全程錄音，所述亦屬其等親身經驗之事，認前開證人
    於警偵訊所為之證述內容均得為證據。
二、實體方面
甲、竊盜部分
  (一)訊據被告固坦承持附表所示4 紙支票分別向庚○○○、丙○○、甲○○等人調借款項或清償債務，惟否認有何竊盜犯行
    ，辯稱：附表所示4 紙支票係綽號「小吳」之男子於96年3
    月下旬拿來向我調借款項云云。
  (二)查被告所辯支票係來自「小吳」，然自警偵訊迄至本院言詞
    辯論終結止均無法提出綽號「小吳」男子之真實姓名年籍以
    供調查，甚而所提出「小吳」之聯絡電話0000000000號行動
    電話，卻係由案外人乙○○申請使用，並於95年9 月4 日早
    已停止使用，迄今均無新用戶使用，此有通聯調閱查詢單、
    中華電信資電查詢單、中華電信公司查詢電信使用者資料函
    覆單各1 份在卷可稽（偵查卷第54、96頁、本院卷第25-26
    頁），因此，是否有該名「小吳」男子之存在，已然存疑。
  (三)又據被告自承係以「小吳」所交付如附表所示支票分向其母
    即證人庚○○○、其舅即證人丙○○借調款項，並經庚○○○、丙○○於警偵訊證述明確，苟被告尚須更向庚○○○、
    丙○○借調款項後再交付予「小吳」，被告理應有「小吳」
    之聯絡方式作為聯繫交付或日後催討款項之用，卻迄無法提
    出，顯見被告所辯支票來源者「小吳」應係幽靈抗辯之事後
    卸責之詞，毫無可採。雖被告辯護人聲請傳訊證人乙○○以
    證明確有「小吳」一人存在，然因前揭門號早於95年9 月4
    日已無法使用，且與被告所述「小吳」係於96年3 月下旬持
    票向其調借款項，並使用前開門號一情顯然無涉，故無傳訊
    之必要，併此敘明。
  (四)況依被告所述往來金融機構之帳戶存款查詢結果，其於96年
    3 月間之經濟狀況顯然非佳，此有臺灣中小企業銀行基隆分
    行87年3 月18日98基隆字第90137 號函送帳戶往來明細所示
    ，被告於96年3 月間帳戶存款僅餘新臺幣（下同）23元（本
    院卷第133-139 頁），有限責任基隆第一信用合作社98年3
    月23日基一信字第786 號函及中華郵政公司臺北郵局98年4
    月2 日北營字第0980901092號函覆均指出被告於95年1 月1
    日起至97年12月31日止無任何交易往來資料（本院卷第143-
    144 頁），顯見被告經濟狀況已然不佳，焉有多餘款項挪借
    「小吳」之理。
  (五)另參以被告於警詢時供稱：向丙○○周轉現金3 萬元，其中
    6 千元清償之前積欠丙○○之借款云云，證人丙○○則於證
    稱：被告係於96年3 月28日持附表編號3 支票向我急調現金
    1 萬元，又於同年4 月1 日再來借款4 千元等語明確（偵查
    卷第23-25 頁），兩者供述顯然不同，倘係被告所述屬實，
    則支票既係為「小吳」調借款項之用，何以被告用以清償自
    己向丙○○之借款，顯與常情有悖，若係證人丙○○所述為
    真，則被告先後2 次借款，時間相距5 日，所借金額亦非依
    票面金額調借款項，或預扣利息（實際借款日至發票日之利
    息）後之實際借款亦與票面金額相差1 萬6 千元譜，亦與社
    會常情有違，更徵被告前開所辯顯與常情不符，委難採信。
  (六)輔以被告所述附表編號2 支票係用以清償自己積欠證人甲○○欠款一節，然「小吳」既持附表所示支票向被告借款，被
    告已需再向他人調借款項以為支應，焉有持「小吳」支票清
    償自己債務，且無庸相對交付相當票面金額之理。雖被告於
    偵查中又辯稱：係其向「小吳」借支票清償甲○○云云，然
    「小吳」已需以支票向被告調借款項，如何免費借支票供被
    告清償借款，且借予被告使用之支票票面金額遠高於其委託
    被告借調款項所提供之票據金額，亦有違經驗法則。承上各
    節，堪認被告辯稱附表所示支票係「小吳」所交付云云，均
    係事後角詞卸責之詞，均無足採。
  (七)再佐以被告於96年3 月間在臺北縣汐止市○○○路416 號1
    樓之松洋海產店任職，與證人即被害人丁○○在同路段418
    號1 樓經營之「一秀小吃店」僅一牆之隔，而兩人於案發前
    即相識3 年有餘，且幾乎天天見面，甚而證人丁○○於96年
    3 月17日甫自銀行領回1 本共25紙空白支票，並於96年3 月
    17日中午開立該支票本中第1 紙支票時，被告即在現場目擊
    ，開立支票後，被告亦目睹丁○○將支票本、印鑑章放入皮
    包（內有鑰匙、遙控器、錢包、證件等物）後置於工作檯（
    料理檯）內，亦知悉丁○○於96年3 月18日凌晨3 、4 時欲
    返回住處而拿取皮包時，發現皮包（內有支票本、印鑑章、
    鑰匙、遙控器、錢包、證件等物）遺失，卻於持有附表所示
    支票4 紙時向庚○○○等人調借款項時，自始未向發票人丁○○告知、查詢等情，業據證人丁○○證述明確，復為被告
    所不爭執，而被告確於支票被竊後無端持有證人丁○○所申
    請使用如附表所示支票向他人調借款項或清償借款，已見前
    述，復衡之一般人都會將支票、印章、錢包、證件、鑰匙等
    細碎之重要物品統一置於皮包內，且為免竊盜失風，竊賊不
    可能於竊盜前先行將皮包內物品分類，而係將包裹前開物品
    所用之皮包竊取即可達到目的，從而，顯見證人丁○○所有
    之皮包【內含支票本（包含附表所示之支票，共24紙空白支
    票）及印鑑章、錢包、鑰匙、遙控器、證件等物】均為被告
    竊取無訛。
乙、偽造有價證券部分
  (一)被告亦否認有何偽造有價證券之犯行，並辯稱：「小吳」交
    付支票時業已填載發票人印文、發票日期、票據金額等支票
    應載事項云云，惟查，被告所辯支票來源之「小吳」乃幽靈
    抗辯，實為被告所竊取，已見前述，又據證人丁○○證稱：
    被竊支票係空白支票等語明確，並經華南銀行汐止分行以97
    年10月17日（97）華汐字第419 號函覆附表所示4 紙支票係
    於96年3 月19日辦理空白票據掛失一節屬實（本院卷第49頁
    ）以及附表所示4 紙支票之票據掛失止付通知書、退票理由
    單、支票影本、掛失止付票據提示人資料查報表、遺失票據
    申報書等資料在卷可按（偵查卷第29-563頁），可證被告所
    竊取者確係空白支票一情無訛。
  (二)雖本院囑託法務部調查局及內政部警政署刑事警察局鑑定附
    表支票上票據金額、發票日期之筆跡，經法務部調查局於98
    年3 月4 日調科貳字第09800085360 號函覆因送鑑資料不足
    以致無法鑑定（本院卷第130-131 頁）以及內政部警政署刑
    事警察局於98年6 月15日以刑鑑字第0980072533號函覆因字
    跡特徵不足以及送鑑資料不足而無法鑑定（本院卷第174-17
    5 頁），然判斷有價證券之真偽，原非以囑託鑑定為絕對必
    要之方法（最高法院72年臺上字第5529號判例要旨參照）。
    準此，查前開鑑定單位僅因送鑑資料不足而無法鑑定支票上
    之票據金額、發票日期之筆跡，並非憑此已足資推論前開字
    跡不是被告偽造者，因此，本院審酌被告竊取附表所示支票
    及印鑑章後即無端持有之，且親自持向證人庚○○○、丙○○借貸款項及清償證人甲○○借款時，支票上之票據金額、
    發票人印文、發票日等支票應載事項均已填載完畢。再輔以
    證人甲○○於警詢時證稱：因被告之前欠我6 萬6 千元，我
    打電話問何時歸還，被告說沒有現金可否開支票，我回答可
    以，被告就叫我去拿，我於96年3 月28日下午2 時至被告工
    作地點拿取附表編號2 支票，當時被告稱係其母親友人借他
    的，交付時支票上已填載票面金額等語，衡之被告自始均稱
    支票係「小吳」所交付，何以告知甲○○係被告母親友人借
    之使用，況被告並無支票可以使用，何以告知甲○○可否開
    立支票以清償，且立即要甲○○前往取票，甚而開立之票據
    金額與積欠甲○○借款之金額一致，顯見附表所示支票之票
    據金額、發票日均係被告偽造，發票人印文則係被告盜用丁○○印鑑章所為甚明。
  (三)復考之被告於偵查中辯稱：附表所示支票係向丁○○換票所
    得云云，除經證人丁○○否認在卷外，亦與被告自始所辯明
    顯出入，益證附表所示支票確係被告偽造一情應堪認定。從
    而，被告前開所辯均無足採信，前開法務部調查局及內政部
    警政署刑事警察局之函覆內容，亦無法採為有利於被告之認
    定，是以，本件事證已臻明確，被告前揭犯行均堪認定。
三、論罪科刑
  (一)按行使偽造有價證券以使人交付財物，如果所交付者即係該
    證券本身之價值，則其詐欺取財仍屬行使偽造有價證券之行
    為，不另成立詐欺罪名；行使所示之偽造支票行為，或為抵
    付消費款及修理款，或向銀行提示領款，均係本於該偽造之
    支票而行使該票據上權利之行為，其性質上當然含有詐欺取
    財之性質，應不再另論以詐欺取財罪（最高法院25年度上字
    第1814號判例可參）。核被告前開所為，係分別犯刑法第32
    0 條第1 項之普通竊盜罪及同法第201 條第1 項之偽造有價
    證券罪。又依被告於96年3 月26日至4 月2 日之密集時間內
    ，持已填載應載事項完畢之附表所示支票分向庚○○○等人
    調借款項或清償借款，顯見被告應係於密集時間內已接續偽
    造如附表所示之支票，侵害丁○○同一財產法益無訛，復無
    直接證據證明被告係基於各別犯意，或不同時間、地點偽造
    之，故採對被告最有利之認定即被告係基於同一偽造有價證
    券之犯意，在密集時間、地點內，接續偽造如附表所示支票
    ，侵害同一法益侵害之數舉動接續施行，乃接續犯，應論以
    1 罪（最高法院86年臺上字第3295號判例參照）。而被告於
    附表所示支票上盜用丁○○印鑑章蓋用印文及偽造票據金額
    、發票日期之行為，均為偽造有價證券之階段行為不另論罪
    ；至其行使偽造有價證券之低度行為，為偽造有價證券之高
    度行為所吸收，亦不另論罪。再者，被告所犯前開竊盜及偽
    造有價證券2 罪，犯意各別，行為互殊，應分論併罰之。
  (二)其次，公訴意旨雖未提及被告竊取丁○○皮包（內含有鑰匙
    、錢包、證件、遙控器等物）部分行為，然此部分物品乃與
    起訴書敘明之支票、印鑑章同時置於皮包內被竊一節，業據
    證人丁○○明確，是以，應可認被告是以一竊盜行為竊取前
    開物品無訛，而此部分行為與公訴意旨所敘及部分乃屬實質
    上一罪關係，因此，本院自應一併審究，附此敘明。
  (三)再者，被告有犯罪事實欄所載之前科，此有臺灣高等法院被
    告前案紀錄表及臺灣士林地方法院檢察署刑案資料查註紀錄
    表各1 件在卷可稽，其受有期徒刑執行完畢後5 年內再犯本
    件有期徒刑以上之罪，均為累犯，依法應各別加重其刑。
  (四)爰審酌被告所犯罪事實欄所載前科，素行非佳，復考量其與
    證人丁○○互為鄰居，案發時業已相識3 年有餘，情誼非淺
    ，卻為貪圖不法利益，竊取丁○○所有之空白支票後，進而
    偽造支票以圖向庚○○○、丙○○等人借款及清償甲○○債
    務，且事發迄今自始否認犯行，矯詞卸責，毫無悔意，亦未
    賠償丁○○任何損失，兼衡其智識程度、犯罪手段及所得利
    益等一切情狀，認檢察官具體求處有期徒刑3 年10月以上，
    罪刑尚屬相當，是以，本院考量上情，認應分別量處如主文
    所示之刑，並定應執行刑。
  (五)被告所犯前開二罪之犯罪時間均係在96年4 月24日之前，其
    中所犯竊盜罪部分，核與中華民國96年罪犯減刑條例之減刑
    要件相合，應依同條例第2 條第1 項第3 款、第7 條之規定
    減至宣告刑之二分之一，又其所犯之偽造有價證券罪部分，
    核與前開條例之減刑要件不符，故不予減刑，但仍應依同條
    例第11條之規定定應執行刑。
  (六)至被告所偽造之支票4 紙雖未據扣案，仍應依刑法第205 條
    之規定沒收之。另所竊之其餘空白支票及印鑑章，因無證據
    證明是否仍然存在，為免將來執行之困難，故不為沒收之諭
    知。
據上論斷，應依刑事訴訟法第299 條第1 項前段，中華民國九十
六年罪犯減刑條例第2 條第1 項第3 款、第7 條、第11條，刑法
第201 條第1 項、第320 條第1 項、第47條第1 項、第51條第5
款、第205 條，刑法施行法第1 條之1 ，判決如主文。
本案經檢察官簡志龍到庭執行職務
中    華    民    國    98    年    8     月    12    日
                  刑事第三庭審判長法  官  杜惠錦
                                  法  官  陳美彤
                                  法  官  黃欣怡
以上正本證明與原本無異。
如不服本判決，應於收受送達後10日內向本院提出上訴書狀，其
未敘述上訴之理由者並得於提起上訴後20日內向本院補提理由書
（均須按他造當事人之人數附繕本）。
                                  書記官  陳慧玲
中    華    民    國    98    年    8     月    12    日
附錄本案論罪科刑法條全文：
中華民國刑法第201條
意圖供行使之用，而偽造、變造公債票、公司股票或其他有價證
券者，處3 年以上10年以下有期徒刑，得併科3 千元以下罰金。
行使偽造、變造之公債票、公司股票或其他有價證券，或意圖供
行使之用，而收集或交付於人者，處1 年以上7 年以下有期徒刑
，得併科3 千元以下罰金。
中華民國刑法第205條
偽造、變造之有價證券、郵票、印花稅票、信用卡、金融卡、儲
值卡或其他相類作為提款、簽帳、轉帳或支付工具之電磁紀錄物
及前條之器械原料及電磁紀錄，不問屬於犯人與否，沒收之。
中華民國刑法第320條
意圖為自己或第三人不法之所有，而竊取他人之動產者，為竊盜
罪，處5 年以下有期徒刑、拘役或5 百元以下罰金。
意圖為自己或第三人不法之利益，而竊佔他人之不動產者，依前
項之規定處斷。
前二項之未遂犯罰之。
附表：被告偽造之支票明細
 ┌───┬─────┬────┬─────┬─────┬────┬─────┬─────┐
 │ 編號 │ 支票號碼 │ 付款人 │發票日期  │票面金額（│發 票 人│支票提示人│被告交付時│
 │      │          │        │          │新臺幣）  │        │          │間        │
 ├───┼─────┼────┼─────┼─────┼────┼─────┼─────┤
 │  1   │UC0000000 │華南商銀│空白（偽填│空白（偽填│丁○○（│國泰人壽公│96年3 月26│
 │      │          │汐止分行│96年4月2日│2萬元）   │盜用陳金│司簡素娥（│日交付予蘇│
 │      │          │        │）        │          │磚印鑑章│庚○○○96│李美珠    │
 │      │          │        │          │          │）      │年3 月27日│          │
 │      │          │        │          │          │        │轉交）    │          │
 ├───┼─────┼────┼─────┼─────┼────┼─────┼─────┤
 │  2   │UC0000000 │華南商銀│空白（偽填│空白（偽填│同上    │甲○○    │96年3 月27│
 │      │          │汐止分行│96年3月30 │6萬6千萬元│        │          │日        │
 │      │          │        │日）      │）        │        │          │          │
 ├───┼─────┼────┼─────┼─────┼────┼─────┼─────┤
 │  3   │UC0000000 │華南商銀│空白（偽填│空白（偽填│同上    │丙○○    │96年3 月28│
 │      │          │汐止分行│96年4月6日│3萬元）   │        │          │日        │
 │      │          │        │）        │          │        │          │          │
 ├───┼─────┼────┼─────┼─────┼────┼─────┼─────┤
 │  4   │UC0000000 │華南商銀│空白（偽填│空白（偽填│同上    │庚○○○  │96年4 月2 │
 │      │          │汐止分行│96年4月11 │3萬元）   │        │          │日        │
 │      │          │        │日）      │          │        │          │          │
 └───┴─────┴────┴─────┴─────┴────┴─────┴─────┘


司法院資訊處製作；財團法人民間司法改革基金會備份。
